最高法院刑事判決　　　　　　　　　　　　　　　九十三年度台上字第一二五五號
　　上　訴　人　甲○○
　　選任辯護人　張　權律師
　　　　　　　　王嘉斌律師
　　上　訴　人　乙○○
　　　　　　　　丙○○
右上訴人等因違反組織犯罪防制條例案件，不服台灣高等法院中華民國九十一年十二
月二十日第二審更審判決（九十一年度上更(一)字第六０七號，起訴案號：台灣台北地
方法院檢察署八十六年度偵字第一００五八、一０六０六、一０六六五、一二八五八
號），提起上訴，本院判決如左：
    主  文
原判決關於甲○○、乙○○、丙○○部分撤銷，發回台灣高等法院。
    理  由
本件原判決認定王樹堂（另案判決有罪確定）為犯罪組織「舢舨橋幫」大哥，民國八
十一年十一月間，王樹堂因經由家華仲介公司仲介購買蘭心賓館發生糾紛，遂糾集手
下上訴人乙○○等數人共同傷害他人致死，經檢察官提起公訴，判決結果認王樹堂祇
犯妨害自由罪確定，乙○○則犯共同傷害他人致死罪，判處應執行有期徒刑八年六月
確定，入監執行後，於八十五年一月間獲准假釋出獄，仍不知警惕，續返王樹堂身側
聽從王樹堂指揮從事犯罪行為，恃以營生。另林慶堂、崔鵬祥、陳思聰︵以上三人另
案判決有罪確定︶上訴人丙○○、及賀英哲等人則分別於八十四年、八十五年間，陸
續為王樹堂所吸收而加入「舢舨橋幫」為其成員，並均聽命於王樹堂，及依入幫輩份
而有首從之分。而「舢舨橋幫」長期以台北市中山區○○○路、林森北路、長春路等
地為其不法勢力範圍，王樹堂並另僱請未參加「舢舨橋幫」之崔志貞（經台灣台北地
方法院判處應執行有期徒刑壹年，緩刑伍年確定）擔任會計，而以幫派大哥身分指揮
林慶堂等人，胥以共同經營地下錢莊常業重利、為人索債、糾眾鬥毆、非法持有槍械
自重等犯罪，為該犯罪組織主要活動。甲○○明知其胞弟王樹堂等人係「舢舨橋幫」
犯罪組織之成員，且以從事地下錢莊常業重利為生，仍自八十五年四月間起，持續提
供經營地下錢莊所需資金來源以資助之，嗣於八十五年十一月二十二日下午六時許，
為警在台北市○○○路○段二０四號二樓「鴻望企業有限公司」內查獲，卻毫不知悔
改，另行承租台北市○○路○段一九二號之一之十樓場所，供王樹堂等人繼續經營地
下錢莊業務等情。因而維持第一審論處甲○○非犯罪組織之成員而資助犯罪組織；乙
○○、丙○○參與犯罪組織各罪刑，駁回上訴人等在第二審之上訴，固非無見。
惟查(一)、司法院大法官於九十二年一月二十四日著成釋字第五五六號解釋，明示「組
織犯罪防制條例乃以防制組織型態之犯罪活動為手段，達成維護社會秩序及保障個人
法益之目的。該條例第三條第一項及第三項所稱之參與犯罪組織，指加入犯罪組織成
為組織之成員，而不問參加組織活動與否，犯罪即屬成立，至其行為是否仍在繼續中
，則以其有無持續參加組織活動或保持聯絡為斷，此項犯罪行為依法應由代表國家追
訴犯罪之檢察官負舉證責任。若組織成員在參與行為未發覺前自首，或長期未與組織
保持聯絡亦未參加活動等事實，足以證明其確已脫離犯罪組織者，即不能認其尚在繼
續參與。本院釋字第六十八號解釋前段：『凡曾參加叛亂組織者，在未經自首或有其
他事實證明其確已脫離組織以前，自應認為係繼續參加』，係針對懲治叛亂條例所為
之釋示，茲該條例已經廢止，上開解釋併同與該號解釋相同之本院其他解釋︵院字第
六六七號、釋字第一二九號解釋︶，關於參加犯罪組織是否繼續及對舉證責任分擔之
釋示，與本件解釋意旨不符部分，應予變更。」原判決並未就乙○○、丙○○及王樹
堂等人於組織犯罪防制條例八十五年十二月十一日公布施行以後，有如何持續參加組
織活動或保持聯絡之證據及理由，以及甲○○仍有資助「舢舨橋幫」之證據及理由，
加以載明，仍參照上開釋字第六十八號解釋意旨，謂參加犯罪組織，在未經自首或有
其他事實證明其確已脫離組織以前，自仍應認為繼續參加，論處乙○○、丙○○應負
參與犯罪組織罪責；甲○○應負資助犯罪組織罪責，不無違誤。(二)、組織犯罪防制條
例所稱犯罪組織，係指三人以上，有內部管理結構，以犯罪為宗旨或以其成員從事犯
罪活動，具有集團性、常習性及脅迫性或暴力性之組織。原判決雖認丙○○加入「舢
舨橋幫」，應負參與犯罪組織罪責，然於犯罪事實及理由中並未就丙○○加入該幫派
後負責何種犯罪工作等具體事證加以說明，自有理由不備之違法。(三)、警方於八十五
年十一月二十二日下午六時許，在台北市○○○路○段二０四號二樓「鴻望企業有限
公司」查獲王樹堂經營之地下錢莊一事，認王樹堂涉嫌重利罪部分，既經原審法院以
八十六年度上訴字第三二六０號判決無罪確定，該等業務能否認定為犯罪行為？能否
因此認定王樹堂等人為犯罪組織？以及甲○○之貸款予其弟王樹堂以利鴻望企業有限
公司資金週轉為資助犯罪組織？猶待詳查。以上或係上訴意旨所指摘，或為本院得依
職權調查之事項，應認原判決關於甲○○、乙○○、丙○○部分仍有撤銷發回更審之
原因。
據上論結，應依刑事訴訟法第三百九十七條、第四百零一條，判決如主文。
中　　　華　　　民　　　國　　九十三　　年　　　三　　　月　　 十一 　　日
                              最高法院刑事第二庭
                                  審判長法官  陳　錫　奎
                                        法官  洪　清　江
                                        法官  李　伯　道
                                        法官  陳　世　雄
                                        法官  惠　光　霞
      右正本證明與原本無異
                                              書  記  官
中　　　華　　　民　　　國　　九十三　　年　　　三　　　月　　 十六 　　日
                                                                        Ｌ
